【裁判字號】    89,自,420
【裁判日期】    890721
【裁判案由】    偽造文書
【裁判全文】
台灣台中地方法院刑事判決                          八十九年度自字第四二○號
    自  訴  人  丁○○
    代  理  人  丙○○
    被      告  乙○○
    選任辯護人  余銀德  律師
    被      告  甲○○
右列被告因偽造文書等案件，經自訴人提起自訴，本院判決如左：
    主      文
乙○○、甲○○均無罪。
    理      由
一自訴意旨略以︰被告乙○○並非自訴人之父親陳尚之直系血親卑親屬，無繼承之
    權利，詎被告乙○○竟於民國八十五年九月一日，虛以清朝死亡之假陳尚為其祖
    先，偽造公業沿革、祭祀公業陳尚派下全員名冊、系統表、財產清冊及規約，向
    台中縣梧棲鎮公所申報備查，使該公所誤為核發祭祀公業陳尚之派下證明書。復
    於八十六年一月二十一日，委託代書即被告甲○○，將自訴人之父親陳尚私有坐
    落台中縣梧棲鎮○○段五三四、五四七、五四七之一、五四七之二等地號之土地
    ，登記為祭祀公業陳尚所有，並向台中縣政府冒領地價補償，因認被告二人共同
    涉有刑第第二百十六條、二百十條之行使偽造私文書、第二百十四條行使使公務
    員登載不實之文書、第二百十五條行使業務登載不實之文書及第三百二十條第二
    項之竊佔等罪嫌。
二、自訴人前以坐落台中縣梧棲鎮○○段五三四、五四七、五四七之一、五四七之二
    等地號之土地，係其父親陳尚之私有財產，被告乙○○非陳尚之後裔，竟偽造系
    統表，至稅捐機關，將管理人之名義變更為陳廷瑞云云，告訴被告乙○○涉嫌偽
    造文書、竊佔等案件，業據台灣台中地方法院檢察署八十五年度偵續字第一五九
    、二○四號為不起訴處分確定，有該不起訴處分書在卷可憑。惟本件自訴人自訴
    被告乙○○之事實，係指被告乙○○偽造祭祀公業陳尚之公業沿革、派下全員名
    冊、系統表、財產清冊及規約，向台中縣梧棲鎮公所申報備查，並將上開土地登
    記為祭祀公業陳尚所有，且冒領地價補償，核與前開經不起訴處分案件被訴偽造
    系統表，至稅捐機關，變更管理人名義為陳廷瑞等事實，並非同一，自無刑事訴
    訟法第三百二十三條第一項或第三百零三條第四款之適用。被告乙○○之選任辯
    護人認本件自訴違反刑事訴訟法第二百六十條、第三百零二條第四款之規定，應
    諭知不受理之判決，尚有誤解。又刑事訴訟法第三百十九條第一項前段所稱之犯
    罪被害人，係指犯罪當時之被害人而言，且祗須就其所訴之事實如果屬實，在實
    體法上足認其為被害人為已足，並不以實際上確曾受害為必要。本件自訴人以其
    父親陳尚之不動產，因被告等以偽造文書登記為祭祀公業陳尚所有而加以竊佔，
    則其所訴之事實如果屬實，在實體法上當可認其繼承之權利被侵害，並非不得提
    起自訴。被告乙○○之選任辯護人認自訴人非祭祀公業陳尚之派下員，不得提起
    本件自訴，亦有誤會。
三按犯罪事實應依證據認定之，無證據不得推定其犯罪事實，又不能證明被告犯罪
    或其行為不罰者，應諭知無罪之判決，刑事訴訟法第一百五十四條第三百零一
    條第一項分別定有明文。又事實之認定，應憑證據，如未能發現相當證據，或證
    據不足以證明，自不能以推測或擬制之方法，以為裁判基礎，最高法院四十年台
    上字第八六號判例可資參照。
四、訊據被告乙○○、甲○○均堅決否認犯行，被告乙○○辯稱：祭祀公業陳尚之相
    關資料係祖先留傳下來，其曾祖父陳虎及祖父陳仲均曾任該祭祀公業之管理人，
    嗣因要辦理登記，各房才推舉其為管理人，經由各房提供相關資料彙整，方委託
    甲○○辦理相關手續，並無偽造文書及竊佔之行為等語。被告甲○○則辯稱：係
    乙○○代表該祭祀公業委託辦理登記，資料是乙○○所提供，其僅負責代辦等語
    。經查：
  (一)自訴人提出之日據時期明治三十六年六月四日，由台中廳長岡本武輝核發土名
      大庄一五六番地之土地台帳謄本，固僅記載「業主陳尚」、「管理陳虎」，惟
      台灣高等法院台中分院審理八十四年度上訴字第三○○號上訴人（原告）即本
      件自訴代理人丙○○提起確認派下權存在訴訟事件時，向台中縣清水地政事務
      所調取該土地台帳原件之影本，確有「業主祭祀公業陳尚」「管理陳虎」「大
      正元年八月六日管理變更陳仲」之記載，有台中縣清水地政事務所八十四年七
      月十二日清地一字第○八六○七號函暨所附之土地台帳影本二份可憑，業經
      本院調閱上開確認派下權存在事件卷宗查明無誤。按土地台帳謄本係出於土地
      台帳原件，系爭土地台帳之原件，既載明業主係祭祀公業陳尚，且依其記載方
      式，係自始業主即為「祭祀公業陳尚」，非原屬「陳尚」之私有財產，日後再
      變更為「祭祀公業陳尚」所有，顯見日據時期土名大庄一五六、一五六之一番
      地（即現坐落台中縣梧棲鎮○○段五三四、五四七、五四七之一、五四七之二
      等地號之土地），乃屬「祭祀公業陳尚」所有，並非「陳尚」之私有財產。又
      自訴人之父親陳尚，係日據時期明治二十三年十月九日出生，有戶籍登記簿謄
      本在卷可憑，其距明治三十六年，年僅十三歲，尚無能力置產，又日據時期大
      正元年八月六日（即變更管理人為陳仲時），自訴人之父親陳尚已年滿二十歲
      ，如謂上開土地係因其年幼而委由遠房親戚陳虎管理，豈有在成年後，仍由陳
      虎之繼承人陳仲續任並變更為管理人之理。況自訴人之祖父陳根係於日據時期
      大正八年三月二日死亡；其大伯父陳漳出生於日據時期明治十五年六月八日，
      亦有戶籍登記簿謄本在卷足佐，則自訴人之父陳尚之私有財產，自可由其父即
      陳根或於明治三十六年時已成已成年之長兄陳漳任管理人，何須假手遠房親戚
      陳虎、陳仲之手，益見上開土地並非自訴人之父陳尚所有。自訴人丁○○及代
      理人丙○○徒以同名同姓，初認該祭祀公業之陳尚即係其父、祖陳尚，嗣因與
      事理不符，方改稱該等土地係其父、祖陳尚私有，迭向本院提起民刑訴訟，或
      向台灣台中地方法院檢察署告訴、告發，恐有濫訟並浪費司法資源之情事，是
      否一再涉嫌誣告，自應由台灣台中地方法院檢察署斟酌辦理。
  (二)被告乙○○之來台第二代祖先係陳尚，生於乾隆己亥年四月二十日辰時，卒於
      咸豐乙卯年七月二十日未時，有七十八年八月初版，由陳廷盛主編之福建省泉
      州府南安縣四十六都大清口鄉陳氏族譜及祖宗牌位影本可憑，業經本院調閱台
      灣台中地方法院檢察署八十四年度偵字第三三六九號偵查卷宗、本院八十三年
      度訴字第一九一一號、台灣高等法院台中分院八十四年度上字第三○○號事卷
      宗查明無誤。又坐落台中縣梧棲鎮○○段五三四、五四七、五四七之一、五四
      七之二等地號之土地，於日據時期即屬「祭祀公業陳尚」所有，業如前述。另
      日據時期大正元年八月六日即變更陳仲為祭祀公業陳尚之管理人時，被告乙○○尚未出生，則被告乙○○所辯有關該祭祀公業陳尚之沿革及相關資料係經由
      其先人所留傳，殆屬真實可信。是被告乙○○為辦理該祭祀公業之登記，經由
      各房推舉為管理人，並依先人所遺留之相關資料，製作公業沿革、祭祀公業陳
      尚派下全員名冊、系統表、財產清冊及規約，向台中縣梧棲鎮公所申報備查，
      取得該公所核發之派下證明書，復委託被告甲○○，向台中縣清水地政事務所
      ，辦理祭祀公業陳尚所有坐落台中縣梧棲鎮○○段五三四、五四七、五四七之
      一、五四七之二等地號土地之管理人變更登記、補發所有權狀，並向台中縣政
      府領取土地被徵收之地價補償，均難認有行使偽造私文書、行使使公務員登載
      不實之文書、行使業務登載不實之文書及竊佔等行為，自不得論處被告二人上
      開之罪責。
  (三)綜上所述，被告二人所辯，尚非不可採信，此外，復查無其他積極證據足資證
      明被告等有何犯行，本件係不能證明被告二人犯罪，均應為無罪之諭知。
五據上論斷，應依刑事訴訟法第三百四十三條第三百零一條第一項，判決如主文
    。
中      華      民      國    八十九    年      七      月    二十一    日
                                      法  官  張恩賜
右正本證明與原本無異。
如不服本判決，應於送達後十日內，向本院提出上訴狀，上訴於台灣高等法院台中分
院（須附繕本）。
                                      書記官
中      華      民      國    八十九    年      七      月    二十一    日


司法院資訊處製作；財團法人民間司法改革基金會備份。
